臺灣板橋地方法院民事判決　　　　　　　　　　　　九十三年度訴字第一二００號
　　原　　　告　丁○○
　　訴訟代理人　王棟樑律師
　　原　　　告　乙○○
　　被　　　告　全球台北人社區管理委員會
　　　　　　　　（即全球台北人公寓大廈管理委員會）
　　法定代理人　丙○○
　　訴訟代理人　甲○○
右當事人間請求查閱帳冊等事件，經本院於民國九十三年十一月二十九日言詞辯論終
結，判決如左：
    主    文
被告應提出自民國八十七年度起迄九十二年度止之區分所有人會議紀錄、管理委員會
會議紀錄、會計憑證、會計帳簿及財務報表供原告閱覽及影印。
原告其餘之訴駁回。
訴訟費用由被告負擔三分之一，餘由原告負擔。
    事實及理由
壹、程序方面：
    按訴狀送達後，原告不得將原訴變更或追加他訴，但請求之基礎事實同一，或不
    甚礙被告之防禦及訴訟之終結者，不在此限，民事訴訟法第二百五十五條第一項
    第二款、第七款定有明文。原告丁○○提起本件訴訟後，嗣將訴之聲明中「確認
    原告丁○○具有台北縣樹林市全球台北人社區管理委員會之委員參選資格」，變
    更為「確認原告丁○○當選台北縣樹林市全球台北人社區管理委員會第十屆委員
    」。查：原告變更部分，係基於原告是否有台北縣樹林市全球台北人社區管理委
    員參選資格此一基礎事實，且不甚妨礙被告之攻防，揆諸首揭規定，原告所為訴
    之變更，於法核無不合。
貳、實體方面：
一、原告起訴主張：(一)原告丁○○為台北縣樹林市全球台北人社區之區分所有權人，
    原告乙○○則由胞妹吳素襦所有位於台北縣樹林市○○路三四一號十二樓房屋無
    償提供使用，均符合公寓大廈管理條例第三條第一項第八款有關住戶規定之要件
    ，依該條例第二十九條第五項之規定自得被選任、推選管理委員。惟被告未經區
    分所有人會議決議即擅自於九十三年四月十七日公告：「委員選舉資格：(1)管理
    費必須繳至本年三月底無積欠者。(2)年滿二十歲，
    上之區分所有權人或其配偶或其直系親屬或住戶（承租戶請檢附租賃契約書）．
    ．．．」，而取銷原告之管理委員參選資格，業已侵害原告權益。再依全球台北
    人社區管理委員會住戶手冊第二章第一條第二款規定：「管理委員會設管理委員
    二十四名，由各樓層推選三人組成．．．」，是原告丁○○既依上開規定登記為
    Ａ３棟明豐樓第十屆管理委員，且登記人樓未超過該棟委員人數，即應當選為委
    員。(二)又被告未經任何選舉程序即逕行公告第十屆委員當選名單，顯有不法，且
    被告所公告第十屆當選名單，其中主任委員丙○○並非所有權人且未
    任委員廖俊龍未
    非所有權人且未
    未
    保委員王美玲非所有權人亦未
    華非所有權人、文宣委員黃淑珠非所有權人，均與被告所自訂之委員資格不符，
    是被告於九十三年五月十四日公告之第十屆委員當選應不成立。(三)再原告為本大
    樓住戶，自為公寓大廈管理條例第三十五條所稱之利害關係人，被告未經區分所
    有權人會議決議即擅自將共用部分及相關設施之拆除、重大修繕、改良，且被告
    自行製作之報表前後帳目不清且矛盾，原告自有請求閱覽相關帳冊文件之必要等
    情，並聲明請求確認原告乙○○具有台北縣樹林市全球台北人社區管理委員會
    之委員參選資格。確認被告丁○○當選被告第十屆委員。確認被告九十三年
    五月十四日公告之第十屆委員當選不成立。被告應提出自民國八十七年度起迄
    九十二年度止之區分所有人會議紀錄、管理委員會會議紀錄、會計憑證、會計帳
    簿及財務報表供原告閱覽及影印。
二、被告則以：(一)本件原告乙○○未特定係確認何一時間點具有被告管理委員會之委
    員參選資格，其訴已難認合法，且原告乙○○請求確認過去具有被告管理委員會
    之委員參選資格，對原告顯無實益；又其未來是否具有被告管理委員會之委員參
    選資格，更非法院所能判斷，原告乙○○提起本確認之訴自非適法。再被告公告
    有關參選資格之限制，可謂合理，因未依法繳納管理費者，既未履行對社區應盡
    之義務，自應排除其參選管理委員之資格；而未實際居住於本大廈者，對社區事
    務既非明瞭，自宜由其承租戶參選管理委員為當，且被告前開公告之參選限制，
    亦與九十三年九月間召開之區分所有權人會議，對被告住戶手冊（即規約）為修
    正時，增列之管理委員參選資格限制相同，是並無侵害原告權益。(二)本大廈管理
    委員會委員之選任，係依規約規定產生，縱選舉過程有任何瑕疵，亦與確認當選
    不成立無涉。(三)原告既自承被告所有收支均有公告住戶周知，卻未提出有何必要
    性之證明，是其等請求閱覽相關會計憑證等資料，嚴重妨害社區正常運作，且被
    告之聲請亦違反被告規約第四章第十條：「住戶如需了解財務狀況或有疑問時，
    應透過該棟委員共同查閱，個人查閱不予接受」之規定，是原告請求並無理由等
    語置辯，並聲明：原告之訴駁回。
三、按「確認之訴非原告有即受確認判決之法律上利益者，不得提起。所謂即受確認
    判決之法律上利益，係指法律關係之存否不明確，原告主觀上認其在法律上之地
    位有不安之狀態存在，且此種不安之狀態，能以確認判決將之除去者而言，若縱
    經法院判決確認，亦不能除去其不安之狀態者，即難認有受確認判決之法律上利
    益」，此有最高法院五十二年台上字第一二四０號判例意旨可參。查：原告乙○○請求確認其具有台北縣樹林市全球台北人社區管理委員會之委員參選資格部分
    ，其既未特定係確認何一時間點具有該管理委員會之委員參選資格，其訴之聲明
    已非明確，且其若係請求確認過去該管理委員會第十屆管理委員選舉時具有委員
    參選資格，依前開判例意旨，顯無受確認判決之法律上利益；其若係確認未來該
    管理委員會第十一屆管理委員選舉時具有委員參選資格，則非本院現今所能判斷
    ，是原告乙○○此部分之請求即為無理由，應予駁回。
四、次按公寓大廈管理條例第三條第八、九款固規定：「住戶：指公寓大廈之區分所
    有權人、承租人或其他經區分所有權人同意，而為專有部分之使用者或業經取得
    停車空間建築物所有權者」、「管理委員會：係執行區分所有權人會議決議事項
    及公寓管理維護工作，由區分所有權人選任住戶若干人為管理委員所設立之組織
    」．惟依該條例第二十九條第五項規定：「公寓大廈之住戶非該專有部分之區分
    所有權人者，除區分所有權人會議之決議或規約另有規定外，得選舉、推選或被
    選任、推選為管理委員、主任委員或管理負責人」，則依上開規定，應認原則上
    公寓大廈之區分所有權人、承租人或其他經區分所有權人同意而使用專有部分之
    人，得選舉或被選舉為管理委員，但區分所有權人會議得以決議或制定規約之方
    式加以限制。查本件被告於九十三年九月十五日修正前之住戶手冊（下稱舊規
    約），對於被告管理委員會之管理委員資格固並未有限制規定，但全球台北人大
    廈區分所有人會議嗣於九十三年九月十五日決議修訂原舊規約第一章第二條規定
    ，修訂後該條後段增列：「委員選舉資格：1.管理費必須繳清。2.年滿二十歲，
    之規定，有全球台北人公寓大廈九十三年度區分所有權人大會會議紀錄、全球台
    北人住戶手冊增列、修訂條文對照表在卷可證，堪信為真。而上開增列規定經核
    與被告於九十三年四月十七日公告：「委員選舉資格：(1)管理費必須繳至本年三
    月底無積欠者。(2)年滿二十歲，
    人或其配偶或其直系親屬」相符，是被告前開對管理委員選舉資格限制之公告，
    業經區分所有人會議於決議修正規約時增列相同規定而予以承認，應認該公告自
    始有效。原告丁○○雖為全球台北人社區之區分所有權人，但實際上並未居住
    在該社區內，為其所不爭執，是其並不符合上開規約所定之管理委員選舉資格，
    被告認其未當選為委員，於法並不合，是原告丁○○請求確認其當選台北縣樹林
    市全球台北人社區管理委員會第十屆委員，並無理由，應予駁回。至原告丁○○
    爭執上開區分所有權人會議決議召集程序、決議方法有違法之嫌云云，惟此乃該
    次決議是否得予撤銷之問題，在未撤銷前仍為合法有效，附此敘明。
五、原告復主張：被告未經任何選舉程序即逕行公告第十屆委員當選名單，顯有不法
    ，且被告所公告第十屆當選名單，其中主任委員丙○○並非所有權人且未
    副主任委員廖俊龍未
    成芳非所有權人且未
    素櫻未
    、環保委員王美玲非所有權人亦未
    彭玉華非所有權人、文宣委員黃淑珠非所有權人，均與被告所自訂之委員資格不
    符乙節。按依卷附被告舊規約第一章第二條係規定：「(一)管理委員設管理委員
    二十四名，由各樓層推選三人組成」，是被告管理委員登記選舉人數各樓層如未
    逾三人，依該條規定應視為當然當選，無甭經選舉程序。原告未能舉證全球台北
    人社區各樓層管理委員登記選舉人明超過三人而有選舉必要之情形，即指被告未
    經任何選舉程序，逕行公告第十屆委員當選名單云云，顯屬無據。至原告所指
    該屆管理委員有部分委員資格不符云云，縱然屬實，亦係各該委員之當選是否無
    效問題，應由原告以各該委員為被告，訴請確其當選無效，尚不得據以主張請求
    確該屆被告於九十三年五月十四日公告之第十屆委員當選不成立，其上開請求於
    尚屬無據，應予駁回。
六、末按「利害關係人於必要時，得請求閱覽或影印規約、公共基金餘額、會計憑證
    、會計帳簿、財務報表、欠繳公共基金與應分攤或其他應負擔費用情形、管理委
    員會會議紀錄及前條會議紀錄，管理負責人或管理委員會不得拒絕」，公寓大廈
    管理條例第三十五條定有明文，而參諸立法目的，應係為使利害關係人得予監督
    管理委員會之運作情形，避免管理委員會或部分管理濫權而損及利害關係人之權
    益，本件原告丁○○為該社區大廈之區分所有權人、被告乙○○則居住在該社區
    內，均為住戶，此為被告所不爭執，故應為利害關係人。而原告主張被告未經區
    分所有權人會議決議即擅自將共用部分及相關設施予以拆除、重大修繕、改良，
    且被告自行製作之報表前後帳目不清且矛盾等情，業據提出被告九十三年二月二
    十一日公告、九十二年十一月八日公告、被告九十年五月三十一日財務報告、第
    六屆被告管委會財務收支、第八屆被告管委會工作報告件為證，堪認原告已對其
    等有閱覽之必要性提出相當之釋明。被告雖抗辯：依規約第四章第十條之規定，
    原告不得查閱云云，查：被告規約第四章第十條：「住戶如了解財務狀況或有疑
    問時，應透過該棟委員共同查閱，個人查閱不予接受」之規定，明顯違反公寓大
    廈管理條例第三十五條之立法目的，故上開規約因抵觸法令，應為無效，被告據
    以拒絕原告請求閱覽會計憑證等文件，自非有理，是原告依法請求被告提出會計
    憑證等文件供其閱覽並影印，核屬有據，應予准許。
七、綜上所述，原告請求確認原告乙○○具有台北縣樹林市全球台北人社區管理委員
    會之委員參選資格、確認被告丁○○當選被告第十屆委員、確認被告九十三年五
    月十四日公告之第十屆委員當選不成立部分，為無理由，應予駁回；其請求被告
    應提出自八十七年度起迄九十二年度止之區分所有人會議紀錄、管理委員會會議
    紀錄、會計憑證、會計帳簿及財務報表供原告閱覽及影印部分，為有理由，應予
    准許。
八、兩造其餘攻擊防禦方法核與本件訴訟結果無涉，爰不予逐一論述，併此敘明。
據上結論：原告之訴一部為有理由，一部為無理由，依民事訴訟法第七十九條、第八
十五條第一項前段，判決如主文。
中　　　華　　　民　　　國　　九十三　　年　　 十二 　　月　　 十三 　　日
                                臺灣板橋地方法院民事第二庭
                                    法  官  古秋菊
右為正本係照原本作成
如對本判決上訴，須於判決送達後廿日內向本院提出上訴狀
中　　　華　　　民　　　國　　九十三　　年　　 十二 　　月　　 十三 　　日
                                    書記官  王政煌
